【裁判字號】    94,重訴,174
【裁判日期】    950222
【裁判案由】    債務人異議之訴
【裁判全文】
臺灣臺南地方法院民事判決             94年度重訴字第174號
原      告  丁○○○○○○
訴訟代理人  王正宏律師
複 代理 人  黃昭雄律師
被      告  第一商業銀行股份有限公司學甲分行
法定代理人  丙○○
訴訟代理人  許世烜律師
上列當事人間請求確認債權不存在事件，經本院於民國95年2月8
日言詞辯論終結，判決如下：
    主      文
確認被告對原告如附表所示之債權不存在。
訴訟費用由被告負擔。
    事實及理由
一、按確認法律關係之訴，非原告有即受確認判決之法律上利益
    者，不得提起之，民事訴訟法第247條第1項前段定有明文。
    又按所謂即受確認判決之法律上利益，係指法律關係之存在
    與否不明確，原告主觀上認為其在法律上之地位有不安之狀
    態存在，且此種不安之狀態，能以確認判決將之除去者而言
    （最高法院52年台上字第1240號判例參照）。本件原告認其
    與被告間如附表所示之系爭債權，不在其繼承之範圍內，被
    告對原告如附表所示之系爭債權不存在，而被告仍認兩造間
    之債權關係存在，並持保證書、約定書、借據等向本院聲請
    核發91年度促字第49226號支付命令，嗣於92年4月29日持該
    支付命令， 向本院聲請以92年度執字第15911號強制執行程
    序執行原告對訴外人國泰商業銀行股份有限公司臺南分行、
    大眾商業銀行股份有限公司永康分行、臺灣土地銀行股份有
    限公司學甲分行及臺南縣學甲鎮農會之存款等情，有被告提
    出之臺灣臺北地方法院92年6月17日北院錦92執助丙字第172
    0號執行命令、 本院92年7月31日南院鵬92執慎字第15911號
    執行命令及本院91年度促字第49226號支付命令送達證書各1
    份存卷（見本院卷第42頁、第43頁、第46頁）可稽，並經本
    院依職權調取本院 91年度促字第49226號給付借款支付命令
    聲請卷宗及 92年度執字第15911號給付借款強制執行卷宗核
    閱無訛，且為兩造所不爭執，則原告在如附表所示之系爭債
    權範圍內即有受追償或強制執行之危險，如附表所示之系爭
    債權是否存在，即影響原告之法律上地位，而上開不安之狀
    態，得以本件確認判決除去之，撥諸前揭規定及說明，原告
    提起本件確認之訴，應有受確認判決之法律上利益，應予准
    許，合先敘明。
二、本件原告起訴主張：
（一）本件被告主張其對原告有如附表所示之系爭債權，並向本
      院聲請核發支付命令， 經本院於91年8月13日以91年度促
      字第49226號核發支付命令（下稱系爭支付命令）後， 系
      爭支付命令於 91年8月22日對原告之送達地址為「臺南縣
      學甲鎮○○路67號」，然原告早於89年2月3日即遷離「臺
      南縣學甲鎮○○路67號」，改設籍居住於「臺南縣學甲鎮
      ○○街16號」，縱系爭支付命令對原告之送達證書上蓋有
      訴外人「再美企業有限公司（下稱再美公司）統一發票專
      用章」及有「夫、父代」之簽名，然仍未依民事訴訟法第
      136條、第137條之規定，於送達於應受送達人之住、居所
      、事務所或營業所，不獲會晤應受送達人，始得將文書付
      與有辦別事理能力之同居人或受僱人，故該送達仍不生送
      達之效力。
（二）被告抗辯系爭支付命令對原告之送達證書上已經同居人「
      夫、父」所簽收，並稱戶籍地址並不當然係民事訴訟法所
      稱送達之住所云云，然查：
  １、按民法第20條規定「依一定事實，足認以久住之意思，住
      於一定之地域者，即為設定其住所於該地。一人同時不得
      有兩住所」、民法第24條規定「依一定事實，足認以廢止
      之意思離去其住所者，即為廢止其住所」。又當事人有無
      久住之意思，應依客觀之事實探求並認定之，並不以有長
      期居之事實為必要，而所謂「一定之事實」，尤以戶籍登
      記資料為主要之依據。再者，我國戶政制度甚為完善，各
      地區警政機關對於戶口查察均校對，均列為年度重要事項
      ，戶籍法亦規定關於住所之遷出、遷入及變更均應辦理登
      記。是以，戶籍資料之登記屬公務員所製作之公文書，就
      人民住所地址具有證明力，而變更戶籍地址之登記行為即
      係民法所稱之「一定行為」為久住之意思，或係「一定行
      為」足認以廢止之意思離去其住所之行為，此亦正是法院
      於辦理支付命令送達時均要求聲請人應提出相對人之戶籍
      謄本之理由。
  ２、原告早於 89年2月3日即遷離「臺南縣學甲鎮○○路67號」
      之住所，改設籍住居於「臺南縣學甲鎮○○街16號」，是
      以，被告91年8月間聲請支付命令， 竟仍以「臺南縣學甲
      鎮○○路67號」之地址對原告為寄送，顯然未調取原告戶
      籍謄本向法院為陳報所造成之錯誤。 本件原告既於89年2
      月3日辦理戶籍住址變更登記為 「臺南縣學甲鎮○○街16
      號」，自屬有廢止上揭原住所之意思，而改以「臺南縣學
      甲鎮○○街16號」作為其基於久住之意思而設定新住所於
      該址之行為。又原告於自89年2月3日迄今之住所均設在「
      臺南縣學甲鎮○○街16號」，亦實際居住於該址內，此從
      該址臺灣省自來水公司繳費證明單記載之繳費金額每月均
      有5、6百元之金額，足認原告確實在該址內居住使用，否
      則焉有可能每月均有達5、6百元之水費。
（三）被告雖又抗辯稱系爭支付命令之送達證書上載稱同居人「
      夫、父代」之文字，故主張已由同居人簽收送達云云。然
      查：
  １、無論係訴外人甲○○或係再美公司均非原告的同居人，因
      原告於91年間並未與訴外人甲○○同住，更遑論訴外人再
      美公司。再者，是否為「同居」關係，其前提應係在同一
      住所之情形下，方會有同居關係存在，本件原告既與訴外
      人甲○○根本不在同一住所，何來同居人之關係存在。
  ２、又系爭支付命付送達證書上在「送達方式」記載上，應由
      送達人在□上劃勾選記號，然而卻無任何送達方式之勾選
      記號存在。再者，在「未獲會晤本人，已將文書交與有辨
      別事理能力之同居人或受雇人」之項下，雖有勾選同居人
      ，然卻是蓋「再美企業有限公司統一發票專用章」，而非
      自然人之簽名蓋章。
  ３、該送達證書雖在「拒絕受領」處上方記載「夫、父代」之
      文字，然並無任何簽名蓋章或按指印之情形，與送達證書
      上所記載應「簽名蓋章或按指印」之規定完全不符合，是
      以根本不生任何法律效力。
（三）本件原告之被繼承人乙○○雖曾於 85年12月4日受訴外人
      再美公司之邀，為訴外人再美公司之連帶保證人，並以新
      臺幣（下同）50,000,000元為限額，願就債務人再美公司
      現在（含過去所負現在尚未清償）及將來對被告所負借款
      、票據、墊款、保證、損害賠償及其他債務，連帶負全部
      清償之責任。然如附表所示之系爭債權，均屬借款日在90
      年之後始發生之債權，而原告之被繼承人乙○○早於88年
      2月4日死亡，在此之後，訴外人再美公司向被告之所有借
      款之借據上均未有乙○○之簽名，依最高法院93年度台上
      字第1113號判決意旨，如附表所示之系爭債權，既然均係
      在原告之被繼承人乙○○死亡後始發生，因保證人乙○○
      生死亡後，已不得再為權利義務之主體，則該等債權即非
      屬繼承人即原告之繼承範圍。
（四）依下述說明，可以證明系爭被告所主張如附表所示之系爭
      債權，均係原告之被繼承人乙○○於88年2月4日死亡後始
      發生之新債權，並非被告所抗辯借新還舊之債務：
  １、訴外人再美公司於85年12月16日開新戶開始向被告貸款時
      ，係借（Ａ）短期擔保放款19,000,000元及（Ｂ）短期放
      款3,000,000元， 在被告所提85年12月16日授信申請書上
      ，有關營業單位申請條件上記載著：「Ａ件貸放，當日清
      償前次序貸款並取得清償證明；Ｂ件於設定完， 取得第1
      順位抵押權後才可貸放」，是該19,000,000元借款係用來
      清償原擔保品上他銀行之貸款金額，而被告在取得清償證
      明後，才於訴外人再美公司所提供的擔保品上再重新設定
      第1順位抵押權，設定金額依該授信申請書為 30,000,000
      元。是關於19,000,000元之借款金額並非循環額度之借款
      ，此從被告所提之19,000,000元之借據上，亦清楚記載「
      非循環額度19,000,000元」， 另該3,000,000元之借據上
      ，亦同樣記載「非循環額度3,000,000元」，故前開2筆合
      計金額22,000,000元之借款均非循環額度，所以，不可能
      發生借新還舊之情形。
  ２、依被告所提出87年、88年及89年之授信申請書均清楚記載
      不動產擔保放款金額為19,000,000元，所以，該額度確實
      並非循環額度無誤。再依原告於起訴狀所提之借據，在該
      多達20餘張之借據中多數均載稱「貸放科目：短期擔保放
      款」「循環額度10,000,000元」及「循環額度15,000,000
      元」，以及「核准日期90.3.7」，有疑問者係訴外人再美
      公司雖提出供被告設定30,000,000元抵押權之不動產，但
      被告也已經至少借款22,000,000元與訴外人再美公司，何
      以願意在90年3月7日又同意再借款10,000,000元循環額度
      予訴外人再美公司，原因應係訴外人再美公司已先清償部
      分之不動產抵押貸款19,000,000元，空出可以再行借款之
      額度。是88年之後由訴外人再美公司利用循環額度所借貸
      之款項，當與原告之被繼承人乙○○無關。
  ３、被告所提放款戶授信明細查詢單上記載的「最初貸放日」
      ，沒有1筆係在88年2月4日之前所發生， 故如附表所示之
      系爭債權，均係原告之被繼承人乙○○於88年2月4日死亡
      後始發生之新債權，與被繼承人乙○○無關。被告雖整理
      出訴外人再美公司各該年度之欠款金額，但誠如上述，借
      款之項目，起先係借款以清償另外之貸款，並同時設定抵
      押權與被告， 最初2筆合計高達22,000,000元之借款，並
      無循環額度，而是於90年或89年之後，才使用循環額度。
      是以訴外人再美公司各該年度之欠款金額總額，並無法證
      明88年2月4日尚存在之抵押借款金額19,000,000元，與現
      在被告所主張28筆零散不齊之金額即如附表所示之系爭債
      權有何關聯性，當然亦無法證明有借新還舊之情形。
（五）綜上說明，系爭支付命令既未經合法送達，當未確定，且
      依民事訴訟法第515條之規定， 因不能送達於債務人，系
      爭支付命令已失其效力，當無確定之可能，雖法院誤認未
      確定之裁定為確定，而依聲請付與確定證明書，仍不生與
      確定判決同一之效力，是原告提起本件訴訟，應無一事不
      再理原則之問題；又如附表所示之系爭債權既屬被繼承人
      乙○○88年2月4日死亡後始發生之新債務，而不在繼承人
      即原告之繼承範圍內，原告自無庸負清償責任。是以，原
      告起訴求確認如附表所示之債權對原告不存在，應有理由
      。並聲明如主文所示。
三、被告則以：
（一）系爭支付命令之送達處所，固非原告之戶籍地址，但戶籍
      地不一定是住所地。依系爭支付命令之送達證書所載，該
      支付命令係付與原告之同居人，送達證書記載「同居人」
      、「夫、父代」，即與原告同居之原告之公公即訴外人甲
      ○○代收，足證系爭支付命令已經於原告之住所或居所地
      ，付與有辨別事理能力之原告之同居人。且依最高法院30
      年抗字第627號判例意旨： 「送達證書為公證書，就其所
      記載之事項除有反證外，應認有證據力」。準此，法院之
      送達證書，非僅形式上應推定為真正，就實質上之文書內
      容亦有證據能力，則系爭支付命令對應受送達人即原告送
      達所作成之送達證書，該送達證明載稱「文書已於原告之
      住居所付與有識別事理能力之原告之同居人」之事實，有
      證據力。又該送達證書所載「同居人」、「夫、父代」之
      文字可知該送達人（郵務士）於付與文書前，有確實調查
      收件人與應受送達人間之親屬身分關係及同居關係，且該
      代收人即訴外人甲○○確曾向送達人表示與原告同居，否
      則，訴外人甲○○應會向送達人表示原告不住在該址，而
      由送達人依照「送達人注意」欄位第2項規定， 作成報告
      書提出予本院並將文件繳回。足證系爭支付命令確實於原
      告之住居所付與有識別能力之原告之同居人。
（二）原告固主張其於89年間即已將其戶籍地「遷離」「臺南縣
      學甲鎮○○路67號」，主張其住居所均已不在該址，然戶
      籍地址之「遷離」，與住所之廢止不同。按民法第24條規
      定住所之廢止，必須有一定之事實，足認以廢止之意思離
      去其住所，始能認住所廢止。雖原告曾辦理戶籍之遷離，
      但其並無一定事實足認以廢止之意思離去其住所，否則何
      以於系爭支付命令送達時，仍與訴外人甲○○同居該址，
      而由訴外人甲○○以同居人身分代收文件？綜上，系爭支
      付命令已合法送達原告，原告未於送達後20日內聲明異議
      ，系爭支付命令已經確定，與確定判決有同一效力，原告
      就已經與確定判決有同一效力之訴訟標的，更行起訴請求
      確認，其起訴顯不合法。
（三）按因清償債務而對於債權人負擔新債務者，除當事人另有
      意思表示外，若新債務不履行時，其舊債務仍不消滅，民
      法320條定有明文。 本件債務人再美公司自85年12月間向
      被告借款，計2筆，1筆信用貸款3,000,000元、1筆抵押貸
      款19,000,000元，合計22,000,000元。原告之被繼承人乙
      ○○於85年12月4日與被告訂立保證書， 保證訴外人再美
      公司向被告借款以50,000,000元為限額負連帶清償責任。
      訴外人再美公司僅按月清償利息，本金到期後則以負擔新
      借款清償舊借款之方式延續借款（新債務部分化整為零分
      成多筆，將到期日及繳息日分開）。至87年12月31日，除
      上述22,000,000元未償部分外，訴外人再美公司又申請以
      中小企業信用保證基金保證增貸7,000,000元， 合計貸款
      金額增加至29,000,000元，於88年2月4日原告之被繼承人
      乙○○死亡時，訴外人再美公司對被告借款之金額即為29
      ,000,000元。
（四）原告之被繼承人乙○○於88年2月4日死亡時，訴外人再美
      公司對被告之借款債務總額為29,000,000元，該等債務雖
      曾於88年4月1日減至19,550,000元，然之後訴外人再美公
      司就其借款到期時，即以負擔新債務清償舊債務。嗣後訴
      外人再美公司向被告借款而未償之金額，均高於20,000,0
      00元。則原告之被繼承人乙○○於88年2月4日死亡時，本
      應就訴外人再美公司對被告之29,000,000元借款負保證責
      任，已由乙○○之繼承人繼承，固然該等金額於乙○○死
      亡後曾降低至19,550,000元，但因再美公司並未能償還債
      務，而係以新借清償之方式延展借款。是訴外人再美公司
      對被告如附表所示之系爭28筆借款債務，係訴外人再美公
      司以新借清償之方式，延展保證人乙○○88年2月4日死亡
      前，訴外人再美公司積欠被告舊債務之清償期限，而屬為
      同1筆債務之延續， 故保證人乙○○之繼承人至少仍應就
      訴外人再美公司對被告所欠債務其中之19,550,000元，負
      連帶清償責任。並請明：駁回原告之訴。
四、兩造不爭執之事實：
（一）被告持本院 91年度促字第49226號確定支付命令向本院聲
      請執行原告之薪資財產（本院92年度執字第15911號）。
（二）本院 91年度促字第49266號確定支付命令送達址為「臺南
      縣學甲鎮○○路67號」，且非由原告親收。
五、原告起訴主張其被繼承人乙○○（88年2月4日死亡）曾於85
    年12月4日受訴外人再美公司之邀， 為訴外人再美公司之連
    帶保證人，並以50,000,000元為限額，願就訴外人再美公司
    現在（含過去所負現在尚未清償）及將來對被告所負借款、
    票據、墊款、保證、損害賠償及其他債務，連帶負全部清償
    之責任；嗣訴外人再美公司積欠被告如附表所示之系爭借款
    債務，被告遂向本院聲請核發支付命令，經本院於91年8月1
    3日核發系爭支付命令，系爭支付命令於91年8月22日對原告
    之送達地址為「臺南縣學甲鎮○○路67號」，然原告早於89
    年2月3日即將戶籍遷離「臺南縣學甲鎮○○路67號」，改設
    籍於「臺南縣學甲鎮○○街16號」，且系爭支付命令對原告
    之送達證書上勾選「同居人」，並蓋有訴外人「再美企業有
    限公司統一發票專用章」，並有「夫、父代」之文字，且於
    該統一發票專用章「負責人：甲○○」處以筆勾選之事實，
    為兩造所不爭執， 並有原告所提之戶籍謄本2份、系爭支付
    命令本院送達證書1紙、保證書1份、 約定書1份及第一商業
    銀行借據28紙在卷 （見本院94年度補字第149號卷第14頁、
    第15頁、第19頁至第53頁）可稽，復經本院依職權調取本院
    91年度促字第 49226號給付借款支付命令聲請卷宗查明屬實
    ，堪信原告此部分之主張為真實。
六、惟原告另主張系爭支付命令未經合法送達，且依民事訴訟法
    第515條之規定，因不能送達於債務人， 系爭支付命令已失
    其效力，當無確定之可能，雖法院誤認未確定之裁定為確定
    ，而依聲請付與確定證明書，仍不生與確定判決同一之效力
    ，是原告提起本件訴訟，應無一事不再理原則之問題；又如
    附表所示之系爭債權既屬被繼承人乙○○88年2月4日死亡後
    始發生之新債務，即不在其繼承人即原告之繼承範圍內，原
    告自無庸負連帶清償責任等情，則為被告所否認，並以上揭
    情詞置辯。是本件應審究者厥為：（一）本院91年度促字第
    49226號支付命令是否經合法送達而生確定之效力？ （二）
    保證人乙○○於88年2月4日死亡後所生被告對訴外人再美公
    司如附表所示之系爭債權，是否在原告之繼承範圍內？（三
    ）如附表所示之系爭債權如不在原告之繼承範圍內，是否係
    訴外人再美公司以新借清償之方式，延展保證人乙○○88年
    2月4日死亡前，訴外人再美公司積欠被告舊債務之清償期限
    ，而屬同1筆債務之延續？經查：
（一）本院91年度促字第 49226號支付命令是否經合法送達而生
      確定之效力：
  １、按依一定事實，足認以久住之意思，住於一定之地域者，
      即為設定其住所於該地；依一定事實，足認以廢止之意思
      離去其住所者，即為廢止其住所， 民法第20條第1項、第
      24條分別定有明文。又按送達於應受送達人之住居所、事
      務所或營業所行之；送達於住、居所、事務所或營業所不
      獲會晤應受送達人者，得將文書付與有辨別事理能力之同
      居人或受僱人；送達證書，應於作就後交收領人簽名、蓋
      章或按指印；如拒絕或不能簽名、蓋章或按指印者，送達
      人應記明其事由。收領人非應受送達人本人者，應由送達
      人記明其姓名， 民事訴訟法第136條第1項前段、第137條
      第1項及第141條第2項、第3項分別定有明文。且按所謂「
      同居人」，係指與應受送達人居在一處共同為生活之自然
      人而言（最高法院32年上字第3722號判例、55年度台上字
      第2734號判決參照）。再按支付命令須經合法送達債務人
      收受後，債務人未於20日之不變期間內向發支付命令之法
      院提出異議者，其支付命令始與確定判決有同一之效力，
      並發生實質上之確定力及執行力，此觀之民事訴訟法第52
      1條規定自明。 該20日之不變期間，應自支付命令送達後
      起算，如未經合法送達，則20日之不變期間無從起算，支
      付命令不能確定。倘支付命令未經合法送達，法院誤認未
      確定之裁判為確定，依聲請付與確定證明書者，不生該裁
      判已確定之效力（最高法院91年度台簡上字第29號判決參
      照）。
  ２、查被告向本院聲請核發系爭支付命令後，系爭支付命令於
      91年8月22日對原告之送達地址為 「臺南縣學甲鎮○○路
      67號」，然原告早於89年2月3日即將戶籍遷離「臺南縣學
      甲鎮○○路67號」，改設籍於「臺南縣學甲鎮○○街16號
      」之事實，已如前述，則原告是否仍有久住之意思住於戶
      籍原址「臺南縣學甲鎮○○路67號」，恐有疑問。又原告
      「臺南縣學甲鎮○○街16號」之戶籍新址，90至92年間之
      用水費，依原告所提之臺灣省自來水公司自來水費收費證
      明7紙（見本院卷第34頁至第36頁）， 每月多有數百元之
      用水費，足徵原告主張其實際住居於該戶籍新址，並基於
      廢止之意思離去原戶籍址，尚非全然無據。此外，被告又
      未能提出其他事證證明系爭支付命令之送達址「臺南縣學
      甲鎮○○路67號」，確為原告之住所地，則系爭支付命令
      是否因已送達於應受送達人即原告之「住所」因不獲會晤
      原告，而得將文書付與有辨別事理能力之「同居人」，誠
      有疑義。
  ３、系爭支付命令之送達證書，在未「獲會晤本人，已將文書
      交與有辨別事理能力之同居人或受雇人」之項下，雖有勾
      選同居人，然卻是蓋「再美企業有限公司統一發票專用章
      」，且於該統一發票專用章「負責人：甲○○」處以筆勾
      選，又該送達證書上雖另載有「夫、父代」之文字，亦如
      前述，然未見該等收領人之簽名、蓋章或按指印，亦未見
      送達人記明該收領人之姓名，而所謂「夫、父代」究係「
      夫」或「父」代為收受並不明確，且「夫」或「父」之姓
      名為何亦陷不明，依上揭說明，難認與法定之送達程式相
      符，又縱認符合由收領人訴外人再美公司收受之程式，惟
      訴外人再美公司係一法人，顯非原告之同居人。
  ４、綜此，系爭支付命令之送達證書雖載有「夫、父代」之文
      字，然不符法定之送達程式，自無公文書之效力（最高法
      院86年度台上字第812號判決意旨參照）， 不生被告所抗
      辯送達證書為公證書，就其所記載之事項除有反證外，應
      認為有證據力之問題。此外，被告又未能提出其他事證證
      明在該送達證書上為「夫、父」簽名之人，確係與原告居
      在一處共同為生活之人，難認系爭支付命令已為合法之送
      達。撥諸前揭法條規定及最高法院判決意旨，系爭支付命
      令既未經合法送達於原告，則20日之不變期間無從起算，
      系爭支付命令不能確定，本院雖誤認系爭未確定之支付命
      令為確定，並依聲請核發確定證明書，亦不生支付命令確
      定之效力。故而，原告自得提起本件確認如附表所示之系
      爭債權不存在之訴，不生對已確定之裁判重行起訴之問題
      。
（二）保證人乙○○於88年2月4日死亡後所生被告對訴外人再美
      公司如附表所示之系爭債權，是否在原告之繼承範圍內：
  １、按保證人與債權人約定就債權人與主債務人間所生一定債
      之關係範圍內不特定債務，預定最高限額，由保證人保證
      之契約，學說上稱為最高限額保證。此種保證，除訂約時
      已發生之債權外，即將來發生之債權，在約定限額之範圍
      內，亦為保證契約效力所及。而保證人死亡後，已不得再
      為權利義務之主體，參照最高法院51年台上字第2789號判
      例之同一法理，應認最高限額保證契約因保證人之死亡而
      歸於消滅。是保證人死亡前已發生之債務，在約定限度之
      範圍內，固應由其繼承人承受，負連帶償還責任，惟保證
      人死亡後始發生之債務，則不在其繼承人繼承之範圍（最
      高法院92年度台上字第780號、 93年度台上字第1113號判
      決參照）。
  ２、查本件原告之被繼承人乙○○曾於 85年12月4日受訴外人
      再美公司之邀，為訴外人再美公司之連帶保證人，並以50
      ,000,000 元為限額， 願就訴外人再美公司現在（含過去
      所負現在尚未清償）及將來對被告所負借款、票據、墊款
      、保證、損害賠償及其他債務，連帶負全部清償之責任，
      自屬最高限額保證。而如附表所示系爭債權所據之第一商
      業銀行借據28紙，均係保證人乙○○88年2月4日死亡後之
      90年之後，由訴外人再美公司向被告借款陸續所簽立，此
      觀卷附之第一商銀行借據28紙 （見本院95年度補字第149
      號卷第26頁至第53頁）甚明，且為被告所不爭執，足認訴
      外人再美公司對被告如附表所示之系爭借款債務，係保證
      人乙○○死亡後始發生之債務。依前揭說明，訴外人再美
      公司對被告如附表所示之系爭債務，即不再保證人乙○○
      之繼承人即原告之繼承範圍內，原告自無須就訴外人再美
      公司對被告如附表所示之系爭債務，負連帶清償之責。至
      被告雖又另抗辯如附表所示之系爭債權，係訴外人再美公
      司為清償其於88年2月4日前之舊債務而負擔之新債務云云
      。然被告此部分之抗辯縱然屬實，因新債清償係以負擔新
      債務為清償舊債務之方法，在舊債務未消滅前，新舊兩債
      務並存，而訴外人再美公司因此負擔之新債務即如附表所
      示之系爭借款債務，依前揭說明，既不在原告之繼承範圍
      內，對原告自不生新債清償之問題。
（三）如附表所示之系爭債權如不在原告之繼承範圍內，是否係
      訴外人再美公司以新借清償之方式，延展保證人乙○○88
      年2月4日死亡前，訴外人再美公司積欠被告舊債務之清償
      期限，而屬同1筆債務之延續：
  １、按當事人主張有利於己之事實者，就其事實有舉證之責任
      ，民事訴訟法第277條前段定有明文。 本件被告抗辯其對
      訴外人再美公司如附表所示之系爭債權，係訴外人再美公
      司以借新清償之方式，延展保證人乙○○88年2月4日死亡
      前，訴外人再美公司積欠被告之29,000,000元舊債務之清
      償期，為同1筆債務之延續， 原告至少應就訴外人再美公
      司積欠被告債務中之19,550,000元，負連帶清償責任。依
      上揭說明，被告自應就訴外人再美公司對被告如附表所示
      之系爭債務，與保證人乙○○88年2月4日死亡前，訴外人
      再美公司積欠被告債務， 係屬同1筆借款債務之延續，負
      舉證責任。
  ２、被告就上揭其抗辯之事實，雖提出第一商業銀行授信申請
      書（留底）5紙、 第一商業銀行借據2紙、保證書1份、第
      一商業銀行放款戶授信明細查詢單1份、再美公司借款/還
      款明細表1份及交易明細資料1份為證（見本院卷第58頁至
      第89頁、第115頁、第117頁至第147頁、 第175頁至第262
      頁），惟原告否認被告所提出之上開資料能證明訴外人再
      美公司對被告如附表所示之系爭債務，與保證人乙○○88
      年2月4日死亡前，訴外人再美公司積欠被告之借款債務間
      ，因被告同意延展清償而屬同1筆債務之延續。查：
    (1)依第一商業銀行 87年12月31日、88年3月30日、88年8月4
      日及89年3月8日授信申請書（留底）4紙 （見本院卷第63
      頁至第65頁、115頁）， 可知被告對訴外人再美公司之綜
      合授信額度，分別為29,000,000元（包括無擔保放款3,00
      0,000元及擔保放款26,000,000元）、 25,500,000元（包
      括無擔保放款1,950,000元及擔保放款23,550,000元）、2
      7,500,000元（包括無擔保放款2,550,000元及擔保放款24
      ,950,000 元）、29,000,000元（包括無擔保放款3,000,0
      00元及擔保放款26,000,000元）， 然保證人乙○○88年2
      月4日死亡時， 訴外人再美公司積欠被告之借款債務究為
      多少，依上開授信申請書尚無從認定，惟足認保證人乙○
      ○88年2月4日死亡後之88年3月30日、88年8月4日及89年3
      月8日被告對訴外人再美公司之綜合授信額度分別為25,50
      0,000元、27,500,000元及29,000,000元。
    (2)依被告所提第一商業銀行放款戶授信明細查詢單（見本院
      卷第66頁至第89頁、第117頁至第147頁），可知訴外人再
      美公司於90年9月7日積欠被告28,400,000元、 90年9月11
      日積欠被告28,650,000元、90年10月4日積欠被告28,427,
      013元、90年10月17日積欠被告28,777,013元、90年11月2
      日積欠被告28,540,000元、90年11月26日積欠被告28,610
      ,000 元、90年12月24日積欠被告28,390,000元、91年3月
      19日積欠被告28,150,000元等情，然該等放款戶授信明細
      查詢單， 亦顯示訴外人再美公司向被告之借款，無1筆「
      最初貸放日」係保證人乙○○88年2月4日死亡前即貸放，
      且放款戶授信明細查詢單所示之各筆訴外人再美公司對被
      告之借款債務， 不但無從認定係訴外人再美公司於88年2
      月4日前對被告借款債務之延續， 亦與如附表所示系爭債
      權所據之28紙借款不能完全相符。是自難據此等放款戶授
      信明細查詢單為有利於被告之認定。
    (3)依被告所提之再美公司借款/還款明細表1份（見本院卷第
      175頁），雖載明自85年12月6日至89年12月18日之借款還
      款明細，惟訴外人再美公司對被告之如附表所示之系爭28
      筆債務，借款日均為90年之後，且金額自60,000元至4,50
      0,000多寡不一，亦與該借款/還款明細表不符，兩者間難
      認有何關聯性； 被告雖又提出交易明細資料1份（見本院
      卷第178頁至第262頁），然該等資料多達85頁、內容繁雜
      ，被告又未敘明此等資料何以能證明訴外人再美公司對被
      告如附表所示之系爭28筆借款債務，與保證人乙○○88年
      2月4日死亡前，訴外人再美公司積欠被告之借款債務間，
      因被告同意延展清償而屬同1筆債務之延續，自亦難據此
      等交易明細資料，而遽為有利於被告之認定。
  ３、綜此，上揭被告所提出之資料，均無從證明訴外人再美公
      司對被告如附表所示之系爭28筆借款債務，與保證人乙○
      ○88年2月4日死亡前，訴外人再美公司積欠被告之借款債
      務間， 因被告同意延展清償而屬同1筆債務之延續。此外
      ，被告於94年8月11日本院行言詞辯論期日， 為前揭抗辯
      後，迄本院95年2月8日言詞辯論終結之近半年之時間，除
      提出上開資料外，未能再提出其他證據證明其所抗辯之上
      情，是其所為上揭抗辯，顯屬無據。
七、綜上所述，系爭支付命令，既未經合法送達，自不生與確定
    判決同一之效力，原告自得提起本件確訴之訴；又如附表所
    示之系爭借款債務，均係在原告之被繼承乙○○於88年2月4
    日死亡後始發生之債務，自不在其繼承人即原告之繼承範圍
    內，亦不生新債清償之問題，原告自無庸就訴外人再美公司
    對被告如附表所示之系爭借款債務，負連帶清償責任；被告
    又未能舉證證明訴外人再美公司對被告如附表所示之系爭借
    款債務，與保證人乙○○88年2月4日死亡前，訴外人再美公
    司積欠被告之借款債務間，因被告同意延展清償而屬同1筆
    債務之延續。從而，原告起訴請求確認被告對原告如附表所
    示之系爭債權不存在，為有理由，應予准許。
八、又本件判決結果已臻為明確，兩造其餘攻擊防禦方法，經本
    院斟酌後，認對於判決結果已不生影響，爰不逐一論述，併
    予敘明。
九、據上論結，本件原告之訴為有理由，依民事訴訟法第78條，
    判決如主文。
中    華    民    國    95    年     2    月    22    日
                  民事第四庭    法  官 陳金虎
以上為正本係照原本作成。
如對本判決上訴，須於判決送達後20 日內向本院提出上訴狀（須
附繕本）。
中    華    民    國    95    年    2     月    24    日
                                書記官 謝文心


司法院資訊處製作；財團法人民間司法改革基金會備份。
